【裁判字號】    89,台上,846
【裁判日期】    890414
【裁判案由】    給付承攬報酬
【裁判全文】
最高法院民事判決                                八十九年度台上字第八四六號
    上  訴  人  丙 ○ ○
    被 上訴 人  乙 ○ ○
                甲○○○
右當事人間請求給付承攬報酬事件，上訴人對於中華民國八十八年二月四日台灣高等
法院第二審判決（八十七年度上字第八四一號），提起一部上訴，本院判決如左：
    主  文
上訴駁回。
第三審訴訟費用由上訴人負擔。
    理  由
本件上訴人主張：被上訴人甲○○○所有坐落桃園縣楊梅鎮○○段一七○之三五、一
七○之三九號之土地（下稱系爭土地），於民國八十四年十月二十二日，由其夫即被
上訴人乙○○與伊訂立建屋合約書，由伊承攬其地上建物之營建工程。嗣兩造於八十
五年二月十七日再就原合建房屋之增建部分簽訂「建屋合約書附帶條約之一」。詎被
上訴人於八十五年五月十五日以存證信函，片面終止兩造間之承攬契約。伊對於上開
承攬之工作物，已完成至三樓灌頂，結構體完成，被上訴人尚應依約給付伊新台幣（
下同）一百零六萬六千七百元之報酬及其法定利息，且伊對於上開承攬之工作物，依
法亦有法定抵押權存在等情。求為確認伊對系爭土地及其上建物即桃園縣楊梅鎮○○
路一二一巷一弄一八號之樓房二棟，有一百零六萬六千七百元之法定抵押權存在，並
命被上訴人給付伊一百零六萬六千七百元及加計法定遲延利息之判決（上訴人其餘受
敗訴判決之請求，未據其聲明不服）。
被上訴人則以：被上訴人甲○○○並非本件承攬契約之定作人，上訴人對被上訴人甲
○○○所有之系爭土地及其上之建物自無法定抵押權；又被上訴人乙○○於兩造間之
承攬契約存在期間，均依約給付報酬，共支付上訴人二百八十萬元，故迄至八十五年
五月二十三日簽訂切結書時，兩造間之承攬報酬已結算完畢，上訴人對被上訴人乙○
○已無任何報酬請求權等語。資為抗辯。
原審審理結果，以：查，上訴人主張之事實，固據其提出建屋契約、附帶條約、建材
約定說明、建築藍圖、存證信函、土地登記簿謄本等影本為證。惟按承攬之工作為建
築物或其他土地上之工作物，或為此等工作物之重大修繕者，承攬人就承攬關係所生
之債權，對於其工作所附之定作人之不動產，有抵押權，民法第五百十三條定有明文
。上開條文所稱之法定抵押權，係指承攬人就承攬關係所生之債權，對於其工作所附
之定作人不動產，有就其賣得價金優先受償之權，倘無承攬人與定作人之關係，不能
依雙方之約定而成立法定抵押權，此經最高法院六十一年台上字第一三二六號判例，
明揭此旨。查，兩造所不爭執之建屋合約書，當事人為上訴人與被上訴人乙○○，被
上訴人乙○○為定作人，上訴人為承攬人。被上訴人甲○○○並非上開承攬契約之當
事人，與上訴人之間，自無承攬人與定作人之關係。從而，上訴人對於被上訴人甲○
○○之所有系爭土地及其地上建物即門牌號碼為桃園縣楊梅鎮○○路一二一巷一弄一
八號之鋼筋混凝土造之樓房兩棟，自無法定抵押權。上訴人請求確認其對被上訴人甲
○○○之系爭土地及其上建物有法定抵押權，自無所據，應予駁回。復按工作係分部
交付，而報酬係就各部分定之者，應於每部分交付時，給付該部分之報酬，民法第五
百零五條第二項亦有明文。查，上訴人與被上訴人乙○○於八十四年十月二十二日所
訂定之承攬契約第四條約定付款方式為：(一)簽約地樑、地柱等完工後付八十萬元，(二)
一樓灌頂完工後付三十萬元，(三)二樓灌頂完工後付四十萬元，(四)三樓灌頂完成後付七
十萬元，(五)四面外牆磁磚貼妥完工後付八十萬元，(六)內部廁所、廚房等一切設施及磁
磚貼妥完工後付八十萬元，(七)建屋工程全部完工驗收交屋後，尾款部分一次如數付清
。揆諸前開規定，上訴人與被上訴人乙○○間之承攬契約係屬上開條文所規定之分部
交付，報酬係就各部分定之。又上訴人與被上訴人乙○○間之承攬契約第一條約定上
訴人應自八十四年十月二十三日開始施工，最遲至八十五年三月十五日前完工，惟前
開之建物迄至八十五年五月間僅完成至三樓灌頂結構體完成，此為上訴人所不爭執，
被上訴人乙○○於承攬契約存在之期間，均依約就上開承攬工作進行之程度給付報酬
與上訴人，並無拖欠，此為上訴人自承在卷。且被上訴人乙○○所提出之八十五年五
月二十三日與上訴人簽訂之切結書中，上訴人亦自承上開承攬工作物，其僅完成結構
體，且自願放棄後續工程，並由業主（即被上訴人乙○○）自行尋找廠商完成等語，
堪認被上訴人乙○○於上開切結書簽訂前，對於上訴人所完成前開建物之承攬工程之
報酬，已就各部分之工作物完成之進度按期給付。揆諸上開說明，上訴人主張被上訴
人乙○○尚積欠其報酬一百零六萬六千七百元及其法定利息，自無所據。至上訴人主
張上開切結書之簽訂，係被上訴人乙○○糾眾脅迫所簽立云云，固據其提出錄音帶及
其譯文等件為證。惟查，上開錄音帶之內容是否為上訴人與被上訴人乙○○之對話，
尚有疑義，觀其譯文，亦未見被上訴人乙○○對被上訴人有何脅迫情事。上訴人對於
被上訴人乙○○，究係如何脅迫其簽訂切結書之事實，迄今尚未能舉證以實其說，其
上開主張，自無可採。綜上，上訴人本件之請求，於法無據，不應准許云云。為其心
證之所由得，爰將第一審所為上訴人敗訴之判決予以維持，駁回其上訴，於法核無違
誤。末查，本件前開建物迄至八十五年五月間僅完成至三樓灌頂結構體，且被上訴人
乙○○於承攬契約存在之期間，均依約就前開承攬工作進行之程度給付報酬等情，為
原審所合法確定之事實，被上訴人乙○○既無積欠上訴人承攬報酬，上訴人主張其對
系爭土地及其上建物有法定抵押權存在，及被上訴人應給付伊一百零六萬六千七百元
本息，即於法無據。原審有無斟酌「建屋合約書附帶條約之一」，認定原訂完工日期
是否允當，與判斷結果不生影響。上訴論旨，執原審解釋意思表示未探求當事人真意
等詞，就原審取捨證據、認定事實之職權行使，指摘原判決違背法令，求予廢棄，非
有理由。
據上論結，本件上訴為無理由。依民事訴訟法第四百八十一條、第四百四十九條第一
項、第七十八條，判決如主文。
中      華      民      國    八十九    年      四      月     十四     日
                              最高法院民事第三庭
                                  審判長法官  范  秉  閣
                                        法官  朱  建  男
                                        法官  許  澍  林
                                        法官  鄭  玉  山
                                        法官  曾  煌  圳
      右正本證明與原本無異
                                              書  記  官
中      華      民      國    八十九    年      四      月    二十七    日


司法院資訊處製作；財團法人民間司法改革基金會備份。
